ACORDAO-COMPLETO-2387289

ACÓRDÃO 9340/2020 ATA 30/2020 - PRIMEIRA CÂMARA

VISTOS, relatados e discutidos estes autos de recurso de reconsideração interposto por José Pedro da Silva Filho, Francisco das Chagas Bezerra da Silva, Marluce da Silva Mesquita, Raimunda Nonata Bezerra da Silva e Tânia Maria Bezerra da Silva, filhos de José Pedro da Silva (falecido) , prefeito do Município de Vargem Grande/MA na gestão de 2/8/2002 a 31/12/2004, contra o Acórdão 5351/2014-TCU-Primeira Câmara retificado pelo Acórdão 1387/2017-TCU-Primeira Câmara,
ACORDAM os Ministros do Tribunal de Contas da União, reunidos em sessão da Primeira Câmara, ante as razões expostas pelo relator e com fundamento nos artigos 32, inciso I, e 33 da Lei 8.443/1992, em:
9.1. não conhecer do recurso de reconsideração;
9.2. ordenar à Secretaria Geral de Controle Externo que oriente as unidades subordinadas que, em caso de falecimento do responsável, os sucessores somente devem ser chamados aos autos para responderem pelo débito do falecido na hipótese de ter-lhes sido transferido patrimônio, nos termos do inciso XLV do art. 5º da Constituição Federal e do art. 796 do CPC;
9.3. dar ciência desta deliberação aos recorrentes, à empresa J.R.T Mesquita, ao Município de Vargem Grande/MA,  à Funasa e à Procuradoria da República no Estado do Maranhão.

Recurso de reconsideração em Tomada de Contas Especial.

Primeira Câmara

Ministério da Saúde.

3. Interessados/Responsáveis/Recorrentes:
3.1. Interessado: Município de Vargem Grande/MA (05.648.738/0001-83)
3.2. Responsáveis: J.R.T Mesquita (03.555.534/0001-72); José Pedro da Silva (XXX.186.823-XX)
3.3. Recorrentes: José Pedro da Silva Filho (XXX.083.693-XX); Francisco das Chagas Bezerra da Silva (XXX.165.343-XX); Marluce da Silva Mesquita (XXX.112.893-XX); Raimunda Nonata Bezerra da Silva (XXX.255.233-XX); Tania Maria Bezerra da Silva (XXX.824.853-XX).

13.1. Ministros presentes: Benjamin Zymler (na Presidência), Walton Alencar Rodrigues (Relator), Bruno Dantas e Vital do Rêgo.
13.2. Ministro-Substituto presente: Augusto Sherman Cavalcanti.

WALTON ALENCAR RODRIGUES

Ministro Benjamin Zymler.

Adoto, como relatório, a instrução da Secretaria de Recursos (peça 151) , cujas análises e proposta de encaminhamento contaram com a anuência dos respectivos dirigentes (peças 152 e 153) e do MP/TCU (peça 154) .
Transcrevo a peça, a seguir, in verbi:
"INTRODUÇÃO
1.	Trata-se de recurso de reconsideração (peça 142) interposto pelos Srs. José Pedro da Silva Filho e Francisco das Chagas Bezerra da Silva, e pelas Sras. Marluce da Silva Mesquita, Raimunda Nonata Bezerra da Silva e Tânia Maria Bezerra da Silva - filhos do Sr. José Pedro da Silva (falecido) - ex-Prefeito Municipal de Vargem Grande/MA - período de gestão de 2/8/2002 a 31/12/2004, contra o Acórdão 5351/2014-TCU-Primeira Câmara (peça 48) , rel. Ministro BENJAMIN ZYMLER, retificado pelo Acórdão 1387/2017-TCU-Primeira Câmara, rel. BENJAMIN ZYMLER. A deliberação recorrida apresenta o seguinte teor:
9.1.	 considerar revel o espólio do Sr. José Pedro da Silva, de acordo com o art. 12, §3º, da Lei 8.443/1992;
9.2.	 rejeitar as alegações de defesa apresentadas pela empresa J.R.T. Mesquita, CNPJ03.555.534/0001-72, contratada pela Prefeitura Municipal de Vargem Grande/MA para consecução do objeto do convênio 3486/2001; 
9.3.	 julgar irregulares as contas do Sr. José Pedro da Silva, CPF XXX.186.823-XX, ex-prefeito do município de Vargem Grande/MA, com fundamento nos arts. 1º, inciso I, 16, inciso III, alínea "c", e § 2º da Lei 8.443/1992 c/c os arts. 19 e 23, inciso III, da mesma Lei, e com arts. 1º, inciso I, 209, inciso III, e § 5º, 210 e 214, inciso III, do Regimento Interno/TCU, e condenar seu espólio ou seus herdeiros legais, caso tenha havido a partilha de bens, até o limite do valor do patrimônio transferido, em solidariedade com a firma J.R.T. Mesquita, CNPJ 03.555.534/0001-72, ao pagamento das quantias a seguir especificadas, com a fixação do prazo de quinze dias, a contar da notificação, para comprovar, perante o Tribunal (art. 23, inciso III, alínea "a", da citada Lei c/c art. 214, inciso III, alínea "a", do Regimento Interno/TCU) , o recolhimento da dívida aos cofres da Fundação Nacional de Saúde (Funasa) , atualizada monetariamente e acrescida dos juros de mora, calculados a partir das datas discriminadas, até a data do recolhimento, na forma prevista na legislação em vigor:
	Valor original (R$) 
	Data da ocorrência

	12.970,32
	25/9/2002

	50.000,00
	21/8/2002

	35.000,00
	18/7/2002

	6.425,18
	4/7/2002

9.4. 	autorizar, desde logo, a cobrança judicial das dívidas, nos termos do art. 28, inciso II, da Lei 8.443/1992, caso não atendidas as notificações;
9.5. 	encaminhar cópia desta deliberação, bem como do relatório e do voto que a fundamentam, ao Procurador-Chefe da Procuradoria da República no Estado do Maranhão para adoção das medidas que entender cabíveis, com fundamento no art. 16, § 3º, da Lei 8.443/1992.	
HISTÓRICO 
2.	Cuidam os autos de tomada de contas especial (TCE) instaurada pela Fundação Nacional de Saúde (Funasa) em desfavor do Sr. José Pedro da Silva (CPF XXX.186.823-XX) , ex-Prefeito Municipal de Vargem Grande/MA - período de gestão de 2/8/2002 a 31/12/2004, em virtude da inexecução parcial do Convênio 3486/2001 (Siafi 439344) , cujo objeto era a construção de 128 módulos sanitários domiciliares no município de Vargem Grande/MA.
2.1.		A partir dos exames da fase externa desta TCE (peças 6-7) , em decorrência da não comprovação da boa e regular aplicação dos recursos federais recebidos em decorrência do Convênio 3486/2001, Siafi 439344, devido à inexecução de 77,33% do objeto pactuado: a construção de 128 módulos sanitários domiciliares no município de Vargem Grande/MA, procedeu-se, em 14/11/2012, a citação solidária do Sr. José Pedro da Silva (CPF XXX.186.823-XX) e da empresa J.R.T Mesquita (CNPJ 03.555.534/0001-72) - peças 10 e 11.
2.2.	Posteriormente, com a comprovação do falecimento do ex-gestor em 28/5/2011 (peça 17) , realizou-se nova citação na pessoa de sua administradora provisória, Sra. Maria Dalva da Mota da Silva (CPF XXX.194.723-XX) , ato realizado por meio de edital publicado no Diário Oficial da União, Seção 3, de 1º/8/2013 (peças 41-42) .
2.3.	Ante à revelia do espólio do Sr. José Pedro da Silva, bem como a rejeição das alegações de defesa da empresa J.R.T Mesquita, as quais foram consideradas insuficientes para elidir a irregularidade atribuída a ela, esta Corte de Contas, mediante o Acórdão 5351/2014-TCU-Primeira Câmara, julgou irregulares as contas do ex-prefeito, condenando em débito, solidariamente com a aludida empresa, seu espólio/herdeiros legais (caso tenha havido a partilha de bens) daquele, até o limite do valor do patrimônio transferido.
2.4.	Em 8/6/2015, menos de um ano após a prolação do acórdão condenatório (sessão do dia 23/9/2014) , comunicou-se o falecimento da Sra. Maria Dalva da Mota da Silva em 14/5/2014 (peça 68) . 
2.5.	Após o encerramento do processo em 2/5/2017 (peça 77) , já em sede de cobrança executiva, procedeu-se, em maio de 2018, à realização de diligências (peças 81-82) para fins de elucidação acerca da existência de inventário, arrolamento de bens, registro da partilha de bens do Senhor José Pedro da Silva; tendo tido como resposta a inexistência de tais registros (peças 88-89) .
2.6.	Depois de tais diligências, entre 27/7/2018 e 21/1/2019, notificou-se os herdeiros do ex-gestor para o recolhimento da dívida imputada mediante o Acórdão 5351/2014-TCU-Primeira Câmara, retificado pelo Acórdão 1387/2017-TCU-Primeira Câmara (peças 92, 99 103-109, 124-131) .
2.7.	Em 27/2/2019, os Srs. José Pedro da Silva Filho e Francisco das Chagas Bezerra da Silva, e as Sras. Marluce da Silva Mesquita, Raimunda Nonata Bezerra da Silva e Tânia Maria Bezerra da Silva, filhos e filhas do Sr. José Pedro da Silva (falecido) , interpuseram recurso de reconsideração contra o Acórdão 5351/2014-TCU-Primeira Câmara, espécie de recurso objeto do presente exame.
EXAME DE ADMISSIBILIDADE
3.	Reitera-se o exame preliminar de admissibilidade (peça 144-146) , acolhido por despacho do Relator, Ministro Walton Alencar Rodrigues, que conheceu do recurso, com a atribuição de efeitos suspensivos aos itens 9.3 e 9.4 do Acórdão 5351/2014-TCU-Primeira Câmara (peça 148) .
EXAME TÉCNICO
4.	Delimitação
4.1.	Constitui objeto do presente recurso definir a seguinte questão: não responsabilidade do espólio pelo dano causado ao erário.
5.	Não responsabilidade do espólio pelo ressarcimento ao erário.
5.1.	O recorrente, na condição de filho do ex-prefeito, alega sentir-se atado e suscetível ante a imputação de débito objeto desta TCE, pleiteando que o presente processo seja revisto a fim de que possa adotar outras medidas cabíveis, tendo aduzido, para tanto os seguintes argumentos/documentos (peça 142) :
a) não teria participado diretamente da gestão de seu pai, nem tido ciência sobre as atividades alusivas a obras (peça 142, p. 1) ;
b) seu pai não teria deixado bens a inventariar (peça 142, p. 1; e 3) ;
c) não disporia de recursos financeiros para proceder à imputação de débito (peça 142, p. 1) ;
d) autoriza a realização de eventuais diligências para fins de busca a inventários e/ou partilhas de bens (peça 142, p. 1) ;
e) certidão de óbito do Sr. José Pedro da Silva (peça 142, p. 3) ; e
f) certidão de óbito da Sra. Maria Dalva da Mota da Silva (peça 142, p. 4) .
Análise:
5.2.	O falecimento do gestor, embora seja causa de extinção de sua punibilidade, não impede a continuidade e o julgamento do processo de contas, cuja finalidade é dar ciência à coletividade sobre a utilização dos seus recursos, sendo que os sucessores do de cujus são responsáveis pela indenização até o limite da herança (art. 5º, inciso XLV, da Constituição Federal) - Acórdão 801/2015-TCU-Segunda Câmara, rel. Ministra ANA ARRAES.
5.3.	Nesse sentido, tem-se, também, os Acórdão 10529/2018-TCU-Primeira Câmara, rel. Ministro-Substituto AUGUSTO SHERMAN, 2198/2015-Plenário, rel. Ministro-Substituto MARCOS BEMQUERER, 1514/2015-1ª Câmara, rel. Ministro BRUNO DANTAS, 7894/2014-1ª Câmara, rel. Ministro JOSÉ MÚCIO MONTEIRO, 0879/2012-1ª Câmara, rel. Ministro VALMIR CAMPELO, 7833/2010-1ª Câmara, rel. Ministro VALMIR CAMPELO, 5296/2010-1ª Câmara, rel. Ministro VALMIR CAMPELO, 4417/2010-2ª Câmara, rel. Ministro-Substituto AUGUSTO SHERMAN, 3583/2009-1ª Câmara, rel. Ministro-Substituto AUGUSTO SHERMAN, 3062/2009-1ª Câmara, rel. Ministro JOSÉ JORGE, 1873/2007-Plenário, rel. Ministro BENJAMIN ZYMLER, e 453/2006-TCU-2ª Câmara, rel. Ministro BENJAMIN ZYMLER. 
5.4.	Como se vê, não há que se falar em sanção ou punição aos sucessores do ex-prefeito municipal, pois esses não respondem pela má gestão dos recursos públicos, tampouco titularizam as presentes contas. Com efeito, a questão aqui é indenizatória (reparação do dano) , alusiva tão somente ao patrimônio deixado pelo gestor falecido (até o limite da herança) .
5.5.	No caso concreto, verifica-se que a certidão de óbito do Sr. José Pedro da Silva (peça 142, p. 3) indica que esse não deixou bens a inventariar, além de que detinha a profissão de comerciante. 
5.6.	Nesse ponto, cabe ressaltar que a inexistência de bens a partilhar não é fator impeditivo da continuidade do processo de tomada de contas especial para fins de julgamento das contas do responsável falecido e condenação em débito do seu espólio ou dos seus herdeiros, uma vez que tal circunstância constitui matéria de defesa no âmbito do processo de execução judicial, passível de prova em contrário ou mesmo da superveniência de bens a partilhar (Acórdão 4954/2016-TCU-Segunda Câmara, rel. Ministro RAIMUNDO CARREIRO, 2583/2017-Plenário, rel. Ministro JOSÉ MÚCIO MONTEIRO, e 7458/2014-1ª Câmara, rel. Ministro BENJAMIN ZYMLER, e 2344/2012-2ª Câmara, rel. Ministro JOSÉ JORGE) .
5.7.	Nada obstante, há que se reconhecer, nesse contexto, que o longo decurso de tempo (dezesseis anos) entre as ocorrências ensejadoras de dano ao erário (entre julho e setembro de 2002) e a notificação dos (as) filhos (as) e/ou representante legal do ex-gestor falecido, já em sede de cobrança executiva da dívida (entre novembro de 2018 e janeiro 2019; peças 103-109 e 124-131) prejudicou substancialmente o efetivo exercício da ampla defesa e do contraditório.
5.8.	Em síntese, pode-se dizer que tal prejuízo pode ser sintetizado por meio da seguinte sucessão de fatos: (i) falecimento do ex-gestor em 28/5/2011, ensejando a necessidade de nova citação à então representante legal do espólio do ex-gestor (1º/8/2013) ; (ii) revelia e posterior falecimento da então representante legal do espólio (14/5/2014) com notícia do fato ao TCU apenas em 8/6/2015 (peça 68) - posterior ao julgamento do feito (23/9/2014) , havendo necessidade de notificação dos herdeiros do ex-gestor no tocante à cobrança executiva de dívida (entre novembro de 2018 e janeiro de 2019) ; e (iii) impetração de recurso de reconsideração já em fevereiro de 2019 (peça 142) . 
5.9.	Deve-se ressaltar, nesse diapasão, que a própria citação da ex-representante legal do espólio em 1º/8/2013, já ocorreu mais de dez anos após a ocorrência dos fatos irregulares. O falecimento dessa em 14/5/2014 apenas acentuou o prejuízo, já existente, da efetiva ampla defesa dos demais sucessores. Outro fato importante a ser observado refere-se ao falecimento do Sr. José Pedro da Silva (28/5/2011) ter ocorrido antes da sua citação (27/9/2012 - peça 11) .
5.10.	Em casos semelhantes ao desta TCE, em que em que o interregno de mais de dez anos entre a ocorrência dos fatos e a notificação e/ou citação dos sucessores e herdeiros do responsável inviabiliza o pleno exercício do direito à ampla defesa, esta Corte de Contas tem diversos precedentes no sentido do arquivamento do feito, ante a ausência dos pressupostos de desenvolvimento válido e regular do processo, nos termos do art. 212 do Regimento Interno do TCU. Nesse sentido, tem-se os Acórdão 2269/2019-TCU-Segunda Câmara, rel. Ministro AUGUSTO NARDES, 175/2019-1ª Câmara, rel. Ministro-Substituto MARCOS BEMQUERER, 1492/2018-1ª Câmara, rel. Ministro BENJAMIN ZYMLER, 4988/2017-Plenário, rel. Ministro VITAL DO RÊGO, 3879/2017-1ª Câmara, rel. Ministro-Substituto AUGUSTO SHERMAN, e 8791/2016-2ª Câmara, rel. Ministro AUGUSTO NARDES, 2146/2015-Plenário, rel. Ministro JOSÉ MÚCIO MONTEIRO, 3141/2014-Plenário, rel. Ministro-Substituto AUGUSTO SHERMAN.
5.11.	À propósito, revela-se essencial mencionar que o TCU já decidiu pelo arquivamento das contas do Sr. José Pedro da Silva, ante a ausência dos pressupostos de desenvolvimento válido e regular do processo, conforme Acórdão 295/2018-TCU-Primeira Câmara, rel. Ministro WALTON ALENCAR RODRIGUES, 8309/2017-2ª Câmara, rel. Ministra ANA ARRAES, 2004/2017-1ª Câmara, rel. Ministro WALTON ALENCAR RODRIGUES, e 10759/2016-2ª Câmara, rel. Ministra ANA ARRAES.
5.12.	A peculiaridade do caso concreto foi bem caracterizada no voto condutor do Acórdão 10759/2016-TCU-Segunda Câmara, conforme trecho transcrito a seguir: 
4.	 Por sua vez, os dirigentes daquela unidade técnica entenderam ter havido efetivo prejuízo à ampla defesa dos herdeiros de José Pedro da Silva, uma vez transcorridos mais de dez anos desde os fatos geradores e dadas as circunstâncias específicas do caso, como o falecimento da administradora provisória do espólio e informações de que não existem bens a inventariar.
5.	 Propuseram, ante esse cenário, o arquivamento das contas de José Pedro da Silva, o julgamento pela irregularidade das contas e a aplicação de multa à prefeita sucessora, Maria Aparecida da Silva Ribeiro, e o arquivamento, sem cancelamento da dívida, das contas das caixas escolares (unidades executoras) , por constituírem 15 débitos de pequeno valor, todos inferiores a R$ 6.400,00.
6.	 O representante do Ministério Público junto ao TCU - MPTCU, após ressaltar as evidências de inexistência de bens a partilhar, anuiu à proposta dos dirigentes da Secex/MA.
7.	 Associo-me às ponderações e à proposta dos dirigentes da Secex/MA e do MPTCU. De fato, é inegável o prejuízo à defesa dos herdeiros do ex-prefeito diante das peculiaridades do caso em exame. Ademais, vislumbra-se custoso desenrolar processual com remotas chances de restituição do montante questionado. (Grifou-se) .
5.13.	Assim sendo, reputa-se adequado que se promova o arquivamento das contas do Sr. José Pedro da Silva, ante a ausência dos pressupostos de desenvolvimento válido e regular do processo, nos termos do art. 212 do Regimento Interno do TCU, e, consequentemente, a exclusão da condenação em débito do seu espólio.
5.14.	Por fim, cabe ressaltar que o arquivamento alvitrado não impacta a responsabilidade da empresa J.R.T Mesquita, devendo tal pessoa jurídica responder pelo dano causado ao erário (item 9.3 do Acórdão 5351/2014-TCU-Primeira Câmara) .
CONCLUSÃO
6.	Da análise anterior, conclui-se pelo provimento do recurso, considerando-se que o longo decurso de tempo (dezesseis anos) entre as ocorrências ensejadoras de dano ao erário (entre julho e setembro de 2002) e a notificação dos (as) filhos (as) e/ou representante legal do ex-gestor falecido, já em sede de cobrança executiva da dívida (entre novembro de 2018 e janeiro 2019; peças 103-109 e 124-131) prejudicou substancialmente o efetivo exercício da ampla defesa e do contraditório do espólio, fato que enseja o arquivamento das contas do Sr. José Pedro da Silva, ante a ausência dos pressupostos de desenvolvimento válido e regular do processo, nos termos do art. 212 do Regimento Interno do TCU, e, consequentemente, a exclusão da condenação em débito do seu espólio.
PROPOSTA DE ENCAMINHAMENTO
7.	Ante todo o exposto, submete-se à consideração superior a presente análise do recurso de reconsideração interposto pelos Srs. José Pedro da Silva Filho e Francisco das Chagas Bezerra da Silva, e pelas Sras. Marluce da Silva Mesquita, Raimunda Nonata Bezerra da Silva e Tânia Maria Bezerra da Silva, filhos do Sr. José Pedro da Silva (falecido) , contra o Acórdão 5351/2014-TCU-Primeira Câmara, retificado pelo Acórdão 1387/2017-TCU-Primeira Câmara, propondo-se, com fundamento no art. 32, inciso I, e 33, da Lei 8.443/1992:
a) conhecer do recurso interposto e, no mérito, dar-lhe provimento, para arquivar as contas do Sr. José Pedro da Silva, e, em consequência, tornar sem efeito a condenação em débito do seu espólio, a qual consta do item 9.3 do acórdão recorrido;
b) dar ciência da deliberação que vier a ser adotada aos recorrentes, à Fundação Nacional de Saúde (Funasa) , à Controladoria-Geral da União, à Procuradoria da República no Estado do Maranhão, e aos demais interessados."

Achylles de Brito Costa (OAB/MA 7876-A) e Francisco Silvino Matos Netto (OAB/MA 9225).

Procurador Marinus Eduardo De Vries Marsico.

TOMADA DE CONTAS ESPECIAL. CONSTRUÇÃO DE 128 MÓDULOS SANITÁRIOS DOMICILIARES. CITAÇÃO DE EX-PREFEITO E DA CONSTRUTORA. CITAÇÃO DE ESPÓLIO DO EX-PREFEITO (POR EDITAL). REVELIA. CONTAS IRREGULARES. DÉBITO. RECURSO DE RECONSIDERAÇÃO. AUSÊNCIA DE INTERESSE RECURSAL. NÃO-CONHECIMENTO. Os sucessores somente devem ser chamados aos autos para responderem pelo débito do falecido na hipótese de ter-lhes sido transferido patrimônio, nos termos do inciso XLV do art. 5º da Constituição Federal e do art. 796 do CPC.

TOMADA DE CONTAS ESPECIAL (TCE)

Secretaria de Recursos (SERUR); Secretaria de Controle Externo de Tomada de Contas Especial (SecexTCE).

Trata-se de pretenso recurso de reconsideração (peça 142) interposto por José Pedro da Silva Filho, Francisco das Chagas Bezerra da Silva, Marluce da Silva Mesquita, Raimunda Nonata Bezerra da Silva e Tânia Maria Bezerra da Silva, filhos de José Pedro da Silva (falecido) , prefeito do Município de Vargem Grande/MA na gestão de 2/8/2002 a 31/12/2004, contra o Acórdão 5351/2014-TCU-Primeira Câmara retificado pelo Acórdão 1387/2017-TCU-Primeira Câmara, ambos da relatoria do E. Ministro Benjamin Zymler.
Esta tomada de contas especial (TCE) foi instaurada pela Fundação Nacional de Saúde (Funasa) em desfavor de José Pedro da Silva, em decorrência da inexecução parcial do Convênio 3486/2001 (Siafi 439344) , cujo objeto era a construção de 128 módulos sanitários domiciliares no Município de Vargem Grande/MA.
No âmbito do TCU, José Pedro da Silva e a empresa J.R.T Mesquita foram citados, em regime de solidariedade, em 14/11/2012. 
Após essa primeira tentativa de citação, o filho de José Pedro da Silva, Pedro da Silva Filho, compareceu aos autos e informou o falecimento do seu genitor, em 28/5/2011, bem como anexou a respectiva certidão de óbito (peça 17) , contendo a informação de que não havia bens a inventariar.
A então Secretaria de Controle Externo do Maranhão (Secex/MA) promoveu a citação do espólio do de cujus, na pessoa da viúva Maria Dalva da Mota da Silva, com fundamento nos arts. 985 e 986 da Lei 5.869/1973, Código de Processo Civil (CPC) vigente à época[footnoteRef:2], que estabeleciam que o espólio, enquanto não nomeado inventariante e prestado compromisso, devia ser representado pelo administrador provisório da herança, o qual, comumente, é o cônjuge sobrevivente.  [2:  Os dispositivos foram mantidos na Lei 13.105/2015 (Código de Processo Civil vigente) , nos art. 613 e 614.] 
Como a citação no endereço constante do cadastro da Receita Federal foi infrutífera e as pesquisas em outras bases de dados indicaram o mesmo endereço, o chamamento foi realizado por meio do edital publicado no Diário Oficial da União, Seção 3, de 1º/8/2013 (peças 41 e 42) .
Tendo em vista a revelia do espólio e a rejeição das alegações de defesa apresentadas pela empresa J.R.T Mesquita, este colegiado, mediante o Acórdão 5351/2014-TCU-Primeira Câmara, julgou irregulares as contas do ex-prefeito, condenando o respectivo espólio ou seus herdeiros legais em débito até o limite do valor do patrimônio transferido, em regime de solidariedade com a empresa J.R.T. Mesquita.
Em 8/6/2015, em resposta a notificação de Maria Dalva da Mota da Silva acerca do débito imputado ao espólio por meio do Acórdão 5351/2014-TCU-Primeira Câmara, Laerte Costa Galvão, identificando-se como procurador da viúva, informou seu falecimento, ocorrido em 14/5/2014, cerca de 1 ano antes da data de recebimento da notificação do Acórdão (peça 68) .
Em maio de 2018, quando os autos já estavam encerrados, porém ainda no TCU, em fase preparatória para a constituição do processo de cobrança executiva, foram realizadas diligências (peças 81 e 82) a fim de colher informações acerca da existência de inventário, arrolamento de bens de José Pedro da Silva e registro da respectiva partilha; obtendo-se como resposta a inexistência de tais registros e processos (peças 88 e 89) .
A Secex/MA, entre 27/7/2018 e 21/1/2019, notificou então os filhos de José Pedro da Silva acerca do Acórdão 5351/201-TCU-Primeira Câmara, com vistas ao recolhimento da dívida a ele imputada.
Em uma única petição intitulada "Declaração e Esclarecimentos" (peça 142) , José Pedro da Silva Filho, Francisco das Chagas Bezerra da Silva, Marluce da Silva Mesquita, Raimunda Nonata Bezerra da Silva e Tânia Maria Bezerra da Silva informaram não terem participado da gestão do genitor como prefeito, tampouco terem ciência das atividades alusivas às obras do convênio. Reiteraram a inexistência de bens deixados por José Pedro da Silva e juntaram certidões de óbito do ex-prefeito e de Maria Dalva da Mota da Silva. Solicitaram ainda que a ação de cobrança fosse revista, bem como autorizaram a realização de eventuais diligências para fins de busca a inventários ou partilhas de bens. 
A peça foi recebida e conhecida como recurso de reconsideração, com efeitos suspensivos para os itens 9.3 e 9.4 do Acórdão 5351/2014-TCU-Primeira Câmara, conforme exame de admissibilidade realizado pela Secretaria de Recursos (Serur) , peças 144 a 146, ao qual me alinhei, mediante o despacho, peça 148.
Tendo em vista que José Pedro da Silva faleceu antes de ser validamente citado, que a representante legal do espólio foi citada por meio de edital, em 1º/8/2013, mais de dez anos após a ocorrência das irregularidades; e, por fim, que somente em novembro de 2018 e janeiro de 2019, os herdeiros foram notificados do débito, a Serur entendeu que, no caso concreto, o interregno de cerca de dezesseis anos entre a ocorrência dos fatos e a notificação dos herdeiros do responsável inviabilizou o pleno exercício do direito à ampla defesa.
Citou precedentes em que esta Corte decidiu pelo arquivamento das contas do mesmo ex-gestor em razão de prejuízo à defesa dos eventuais herdeiros: Acórdãos 8309/2017 e 10759/2016, ambos da 2ª Câmara e de relatoria da E. Ministra Ana Arraes; e 2004/2017 e 295/2018, da 1ª Câmara, o primeiro, de relatoria do E. Ministro-Substituto Augusto Sherman Cavalcanti e o segundo, de minha relatoria.
Propôs o arquivamento das contas de José Pedro da Silva, ante a ausência dos pressupostos de desenvolvimento válido e regular do processo, nos termos do art. 212 do RI/TCU, e, consequentemente, a exclusão da condenação em débito do seu espólio, ressaltando, contudo, que o arquivamento alvitrado não tem impacto sobre a responsabilidade da empresa J.R.T Mesquita, que deve continuar a responder pelo dano causado ao Erário, nos termos do item 9.3 do Acórdão 5351/2014-TCU-Primeira Câmara.
O MP/TCU anuiu à proposta.
II
Conforme exposto no breve histórico acima, não houve irregularidades ou falhas no chamamento, aos autos, de José Pedro da Silva e, após conhecido seu óbito, do representante do respectivo espólio. A unidade técnica procedeu às comunicações processuais respeitando os procedimentos e normativos referentes ao ato.
Entretanto, uma vez que não existem bens a inventariar e que não houve processo de partilha, não é possível responsabilizar os sucessores do falecido, os quais, nos termos do inciso XLV do art. 5º da Constituição Federal, somente arcam com a obrigação de reparar o dano até o limite do patrimônio a eles transferido.
Portanto, não cabia a notificação José Pedro da Silva Filho, Francisco das Chagas Bezerra da Silva, Marluce da Silva Mesquita, Raimunda Nonata Bezerra da Silva, Tânia Maria Bezerra da Silva e Flavia Lourena Mata da Silva, filhos de José Pedro da Silva, para que recolhessem o débito imputado ao genitor por meio do Acórdão 5351/2014-TCU-Primeira Câmara.
O equivocado chamamento dos filhos do responsável falecido aos autos ensejou a interposição deste pretenso recurso de reconsideração. 
Tendo em vista que os ora recorrentes nem mesmo são parte nesses autos, inexiste o interesse recursal, sendo necessária a retificação da admissibilidade do recurso.
Do exposto, manifesto-me pelo não conhecimento deste recurso de reconsideração e determino à Secretaria Geral de Controle Externo que oriente as unidades subordinadas que, em caso de falecimento do responsável, os sucessores somente devem ser chamados aos autos para responderem pelo débito do falecido se houver patrimônio a eles transferido, nos termos do inciso XLV do art. 5º da Constituição Federal.
Feitas essas considerações, voto pela aprovação da minuta de acordão que submeto ao colegiado.
TCU, Sala das Sessões Ministro Luciano Brandão Alves de Souza, em 1 de setembro de 2020.
WALTON ALENCAR RODRIGUES 
Relator